【裁判字號】    89,重附民,8
【裁判日期】    890928
【裁判案由】    請求賠償損害
【裁判全文】
臺灣彰化地方法院刑事附帶民事訴訟判決              八十九年度重附民字第八號
    原      告  甲○○
    訴訟代理人  汪紹銘律師
    被      告  丙○○
右列被告因八十九年度訴字第三六四號詐欺等案件，經原告提起附帶民事訴訟，請求
損害賠償事件，本院判決如左︰
    主    文
被告應給付原告新台幣捌佰萬元，及自民國八十九年五月十六日起，至清償日止，按
週年利率百分之五計算之利息。
原告其餘之訴駁回。
本判決第一項於原告以新台幣貳佰陸拾柒萬元為被告供擔保後，得假執行。
原告其餘假執行之聲請駁回。
    事    實
甲、原告方面：
  一、聲明：求為判決，被告應給付原告新台幣（下同）一千三百五十萬元，及自起
            訴狀繕本送達被告翌日起，至清償日止，按年息百分之五計算之利息，
            並願供擔保聲請宣告假執行。
  二、陳述：
    (一)原告（法號道笙）主持之原台北市○○○路「蓮池庵」於民國八十一年間，經
      台北市政府徵收，領有土地及建物補償費八百餘萬元，被告（法號果慧）得知
      該原告領有鉅額徵收款補償款，竟基於不法所有之意圖，明知登記其子乙○○
      、丁○○所有，坐落彰化縣鹿港鎮○○○段洋子厝小段第三七一之一四、之一
      五、之一八、之二二地號土地其應有部分各十分之一，該土地並未全部相連，
      且無適當道路足供通行，土地大部分形狀呈長條狀，並不適合於建築，竟利用
      原告急於覓地建寺，於八十一年八月廿四日以新台幣一千零四十萬元之價格，
      立約出售予原告，被告並以收受價金為由，向原告詐取八百萬元，雙方並約定
      原告所主持之「蓮池庵」若於三年內未遭政府拆除，則原告應返還前開土地，
      被告即退還所收價金，買約立即失效，且為了保全原告之權益，被告亦同意先
      於前揭土地設定二千萬元之抵押權，以供擔保。雙方及李金英等人乃至台中市
      在代書戊○○處簽約，被告並將渠所保管乙○○、丁○○之印章、印鑑証明及
      身分証影本委交由代書戊○○，製作不動產買賣契約書、抵押權設定契約書。
    (二)被告明知雙方有前述三年之約，及原告已交付八百萬元價金，嗣屆期因被告已
      將上開款項花用殆盡而毀約，拒不履行土地所有權移轉登記之手續，且迄不返
      還八百萬元價金，原告乃向本院聲請抵押物拍賣強制執行。嗣在嘉義市「普照
      寺」，經由劉雄（菩妙長老）從中協調，雙方於八十五年九月十八日立同意書
      ，被告同意給付原告一千三百五十萬元，並簽立同金額本票一紙，言明於八十
      五年十一月十八日清償，惟屆期被告仍拒不清償，經原告委請律師以律師函一
      再催促被告履行契約，惟被告拒不履行。被告竟意圖使戊○○、原告受刑事處
      分，明知上開土地約明有抵押權設定，竟於八十六年十月廿九日具狀向台灣彰
      化地方法院檢察署檢察官提出告訴，誣指戊○○、原告二人未經渠同意，偽造
      抵押權設定契約書，擅以原告為抵押權人，企圖詐取額外擔保之不法利益。被
      告所涉犯詐欺、誣告案件刑事部分，業經檢察官提起公訴在案。
    (三)按不法侵害他人權利者，負損害賠償責任。原告因被告之詐欺，損害最少已在
      一千三百五十萬元，爰請求如聲明所示。
  三、證據：援用刑事案件提出之證據。
乙、被告方面：
  一、聲明：求為判決駁回原告之訴及假執行之聲請。
  二、陳述：上開土地原屬被告之夫郭永春所有，郭永春於民國六十七年四月十九日
            死亡，被告乃登記郭正旺等兄弟名義，土地買賣事宜均由被告處理，被
            告並無偽造文書犯行；另被告事後曾帶二張支票欲返還八百萬元，惟原
      告堅稱非二千萬元不談，然被告遭他人倒債，迄今已無資力清償，況系
            爭土地於法院第六次拍賣時（八十七年度執字第一七五七號強制執行一
            案），其底價仍高於買賣價金，被告並無詐騙情事，本件應屬民事上糾
            紛。
    理    由
一、本件原告主張被告利用原告原主持之「蓮池庵」遭台北市徵收，急於覓地建寺，
    被告於八十一年八月廿四日以一千零四十萬元之價格，出售其子郭正旺、郭鉦隆
    登記名下之坐落彰化縣鹿港鎮○○○段洋子厝小段第三七一之一四、之一五、之
    一八、之二二地號土地其應有部分各十分之一，向原告詐取八百萬元，雙方並約
    定原告所主持之「蓮池庵」若於三年內未遭政府拆除，則原告應返還前開土地，
    被告即退還所收價金，買約立即失效，且為了保全原告之權益，被告亦同意先於
    前揭土地設定二千萬元之抵押權，以供擔保。詎屆期被告拒返還上開八百萬元，
    復未辦理所有權移轉登記，並一再否認有設定抵押權情事，業據其於刑事案件中
    提出徵收補償清冊、不動產買賣約書、同意書、律師等為證，並經本院八十九年
    度訴字第三六四號刑事判決認定，且判處被告罪刑在案。
二、被告雖抗辯稱並無詐騙云云。惟查，據證人李金英於偵查中證稱：「當初有說好
    為了保護甲○○（原告）權利，才設定抵押權，當時是說要設定二千萬元，是以
    土地的價值來決定的」等語；另代書戊○○於偵查中亦證稱：「丙○○（被告）
    有答應要設定抵押權，丙○○後來再領印鑑證明三份（當庭提出影本）交給我去
    辦理」等語，其於本院刑事案件審理時同證稱：「告訴人（原告）確定要買該土
    地，買主是告訴人及李金英，賣方有被告及她女兒，土地是農地，不能辦理過戶
    ，才向雙方說明要辦預告登記、抵押權登記，我預估抵押權為四千萬元，但買主
    稱不用那麼多，只要二千萬元即可，當時將雙方權利義務都講清楚，雖然設定抵
    押權二千萬元，但告訴人並沒有主張債權係二千萬元，因出賣人沒有協同買受人
    辦理自耕能力證明，才無法辦理所有權移轉登記」等語。核與不動產買賣契約書
    第三條約定：「一用印時交付台幣壹佰玖拾萬元正，賣方須提出印鑑證明書三份
    及同意書，協同辦理預告登記及抵押權設定登記。二預告登記、抵押權設定登記
    完畢時，交付新台幣貳佰柒拾萬元正。三八十一年十一月三日前交付新台幣貳佰
    陸拾萬元正。」之記載相符。又坐落彰化縣鹿港鎮○○○段洋子厝小段第三七一
    之一四、之一五、之一八、之二二地號土地，其中僅一四、一五地號土地相連，
    該二筆土地與一八地號土地之地形，均呈長條狀，此有鹿港地政事務所函覆本院
    之地籍圖謄本附於刑事卷可按，以如此長條形狀之土地，又如何興建寺廟？又被
    告對於其已自原告處收受八百萬元之價金供承在卷，其雖辯稱事後被告曾帶二張
    支票前來欲清償，遭原告所拒，惟此為原告所否認，被告對其當時是否確實能清
    償，且提出實質上給付之事實，並未舉證以實其說。另被告對其向原告處取得鉅
    款八百萬元，究竟如何花用？拒不吐實，泛以遭人倒債云云，然若遭人倒債，被
    告何以未訴諸法律行動，且未提出證明以實其說。雖本院八十七年度執字第一七
    五七號強制執行一案，於第六次拍賣，其底價仍高於買賣價金，惟該土地地目係
    田，屬農地，且為共有土地，在未拍定前，該土地是有如此價值，非無疑問。又
    雖該土地設定有抵押權，惟被告事後一再否認上開土地設定抵押權情事，且迄今
    拒不償還八百萬元，顯見被告有意圖為自己不法所有之犯意至明。堪信被告係趁
    原告其「蓮池庵」寺廟房地，為政府依法徵收時，原告急於覓地建寺，而予趁機
    詐騙金額八百萬元情事，事後虛與原告達成和解，假稱願給付一千三百五十萬元
    ，藉以推託。被告所辯，不足採信，堪信原告之主張為真正。
三、按因故意或過失，不法侵害他人權利者，負損害賠償責任。故意以背於善良風俗
    之方法，加損害於他人者亦同。民法第一百八十四條第一項定有明文。本件原告
    基於上開法律關係請求，洵屬正當。惟被告實際上詐騙原告金額係八百萬元，原
    告泛以因被告之詐欺，損害最少已在一千三百五十萬元，超過八百萬元部分，原
    告並未舉證以實說。從而，原告基於侵權行為之損害賠償請求權，請求被告賠償
    原告八百萬元，及自八十九年五月十六日起，至清償日止，依週年利率百分之五
    計算之遲延利息部分，洵屬正當，應予准許；逾此部分所為之請求，為無理由，
    應予駁回。原告陳明願供擔保，聲請宣告假執行，經核其勝訴部分，合於法律規
    定，酌定相當擔保金額宣告之；其餘假執行之聲請，因訴之駁回而失所附麗，不
    予准許。
四、結論：本件原告之訴，為一部有理由、一部無理由，依刑事訴訟法第五百零二條
    、第四百九十一條第十款、民事訴訟法第三百九十條第二項，判決如主文。
中    華    民    國    八十九    年      九        月      廿八    日
                                    臺灣彰化地方法院刑事第二庭
                                        法      官  王  鏡  明
右正本證明與原本無異。
如不服本判決，應於判決送達後十日內向本院提出上訴狀(須繕附本)。
本判決非對於刑事訴訟之判決有上訴時不得上訴。
                                        法院書記官  于  淑  真
中    華    民    國    八十九    年      十        月       三         日


司法院資訊處製作；財團法人民間司法改革基金會備份。
